【裁判字號】    89,保險,2
【裁判日期】    900628
【裁判案由】    給付保險金
【裁判全文】
臺灣臺南地方法院民事判決                            八十九年度保險字第二號
    原      告  丁○○
    訴訟代理人  丙○○
    法定代理人  乙○○
    訴訟代理人  甲○○
                戊○○
                劭賢民
右當事人間請求給付保險金事件，本院判決如左：
      主      文
被告應給付原告新台幣柒拾壹萬貳仟肆佰伍拾元及自民國八十九年三月二日起至清償
日止，按年利率百分之五計算之利息。
訴訟費用由被告負擔。
本判決於原告以新台幣貳拾肆萬元供擔保後，得假執行；但被告於假執行程序實施前
，以新台幣柒拾壹萬貳仟肆佰伍拾元為原告預供擔保，得免為假執行。
      事      實
甲、原告方面：
一、聲明：除原告假執行供擔保金額及被告預供擔保得免為假執行外，如主文所示。
二、陳述：
（一）按民事訴訟法第二十四條第一項前段規定，當事人得以合意定第一審管轄法院
      。訴訟一經兩造合意定第一審管轄法院，嗣後不得再行變更，此有最高法院十
      九年抗字第十六號判例可資為憑。查本件請求保險金，業經雙方合意定管轄法
      院以要保人即原告住所地地方法院為管轄法院即台灣台南地方法院管轄，合先
      說明。
（二）原告於民國（下同）八十六年六月二十四日向被告投保終身壽險（壽型），保
      單號碼000000000000，保險金額新台幣（下同）二十萬元，並附
      加綜合保障個人附約∣二十年繳費防癌終身健康保險附約五單位、個人傷害保
      險附約保險金一百萬（下稱ＡＤＤＲ）、傷害醫療保險金限額一萬（下稱ＡＭ
      Ｒ）、傷害醫療保險金日額五００（下稱ＤＨＩＲ）、住院醫療保險附約計劃
      Ａ（下稱ＨＳＲＡ）、全家福住院醫療保險附五００（下稱ＦＩＨ）、常春住
      院醫療保險附約住院及加護病房保險金五００（下稱ＨＩＲ）、常春住院醫療
      保險附約手術保險金五００（下稱ＳＩＲ）、常春住院醫療保險附約出院療養
      保險金五００（下稱ＨＣＲ）、二十年重大疾病及二、三級殘廢豁免保險費附
      約九０００元。
（三）原告於八十七年八月四日凌晨四時許於台中縣龍井鄉○○路五十一號五樓租屋
      處為收拾口罩，不慎自頂樓摔下，致第二、三腰椎粉粹性骨折、兩足踝骨折及
      骨盆骨折，而依上開ＡＤＤＲ之保單條款約明「第四級殘廢」為脊柱永久留有
      運動障礙者，並於註１０解釋，脊柱顯著運動障礙係指頭柱完全強直，或在於胸
      椎以下前後屈，左右屈及左右迴旋三種運動之中，二種的運動被限制在生理範
      圍二分之一以下者而言。原告於本事故發生後所受之傷害已符合保單第四級殘
      廢程度，被告自應給付約定之保險金額。
（四）按保險法第一條所稱保險，謂當事人約定，一方交付保險費於他方，他方對於
      因不可預料或不可抗力之事故所致之損害，負擔賠償財物之行為。兩造間既經
      簽訂保險契約，一經合法成立，雙方均應受其拘束，且原告均有依約如期完納
      保費，並無違約之情事，則被告自應受該契約之拘束，即依照保險契約中之約
      定給付保險金額。
（五）原告投保金額並不高，投保後一年餘方發生意外墜樓事故，絕非原告故意所為
      ，按常理判斷，若原告係為領保險金而故意跳樓，理當於跳樓前投保高額保險
      ，又若原告係因感情或其他因素而有意自殺，理當於跳樓前有癥兆可尋，甚或
      應留有遺書，然原告與男友間在本案發生前感情穩定，原告學業亦未遇任何困
      難或壓力，並無自殺之動機。依民事訴訟法第二百七十七條規定「當事人主張
      有利己之事實者，就其事實有舉證之責」。其意旨謂各當事人皆應立證利於自
      己之事實，在原告證明其起訴之原因在被告則否認起訴原因之抗辯證明。而原
      告就起訴原因即原、被告間保險契約存在及原告受意外傷害殘廢之事實（診斷
      證明書、詢問紀錄），已盡證明之責。
（六）原告既受有約定之第四級殘廢及先後住院三次接受脊椎、腳踝手術治療，第一
      次於八十七年八月四日至同年十月二十四日光田綜合醫院（下稱光田醫院）加
      護病房住院八天、普通病房八日、轉診至財團法人奇美醫院（下稱奇美醫院）
      普通病房六十六日，第二次於八十八年五月十二日至同年五月十七日在奇美醫
      院住進普通病房五日，第三次於八十九年八月三十一日至同年九月五日在奇美
      醫院普通病房住院五日，則被告應依兩造所簽訂之上開保險附約給付第四級殘
      廢保險金三十五萬元（依一百萬元保險金百分之三十五比例計算）加計附表一
      、二所計算之住院、手術保險金等共七十一萬二千四百五十元給付予原告。
（七）對被告抗辯之陳述：
    １、按意外之解釋有二個要件：第一是意外事故必須為「外來的」；第二是意外
        事故必須為「突發的」。換言之，意外事故必須是由人身外部之外力所造成
        。本件原告已舉相當之證明，如投保契約、失足地點屬安全範圍，證人（房
        東、報案鄰居及室友）及醫療證明等積極事實證明文件，對於消極事實方面
        原告亦提有同學、男友之證明並無故意，足見原告證明事出意外已盡相當之
        舉證責任，反觀被告一再以與常理有違，說詞反覆質疑原告所述，卻又舉不
        出證明，一再針對枝節著墨，而按「保險人或受益人僅須證明保險事故之損
        害，業已發生即可，保險人如主張其有免責事由，應由保險人負舉證之責」
        （最高法院七十四年度台上字第八四八號判決參照），本件原告已舉證證明
        保險事故之損害，被告主張其有免責事由，自應由其負舉證責任。
    ２、被告所言理賠申請書與訪問函中事故經過有所出入，然並非有所出入，係因
        訪問函為被告派員至醫院訪視原告所作之紀錄，而理賠申請書是由原告之姊
        代填，當被告所屬職員要求原告之姊代填理賠申請書簡略即可，故未詳明。
        且被告於製作之訪談紀錄屬一問一答方式，因所問之項目又非連貫，被告不
        得以此質疑事件之真實性。
    ３、事故發生當時確有發佈奧托海上颱風警報，然並尚未登陸台灣，加上原告就
        讀於東海大學且租屋於學校附近而此地係處大肚山邊，台中又屬四面環山，
        是當天無風，甚至由背山所吹起之熱風造成天氣悶熱或燥熱係屬可理解之事
    ４、被告言事故地點圍牆一二０∣一三０公分，其高度已達原告身高之胸部，難
        有墜樓之可能。惟原告已詳述其以凳子（約五五公分）登高收口罩，而圍牆
        高度為一一五公分，非被告所言之高度，原告之身高（一六０公分）加上凳
        子之高度計二一五公分，何能謂無墜樓之可能。
    ５、被告一再以原告裸身作文章，然此係個人生活習慣所致，茲因原告所租之房
        屋為女子宿舍，房客計五人皆為女子，房東亦為女性，彼此情同姊妹，裸身
        習慣因人而異，被告以此作文章，顯與原告墜樓之事實無關。而原告住處四
        周並無人居住，附近除前方有一棟三層樓之建築外，其住處之頂樓（五層樓
        高度）為附近之最高點，況三樓以上少有人上去，加上當日氣候悶熱，故原
        告於頂樓處裸體乘涼，並無不合情理之處，基於個人之生活習慣不盡相同，
        被告所提之情況，皆屬臆測之詞。
    ６、被告一再質疑事發時間，然本件既事出意外，原告失足墜樓後即昏迷，任何
        事後處理皆由旁人辦理，旁人如何能確定，而二點係原告最後知道之時間，
        送醫時為四點，原告僅以此推得失足墜樓之時間為二點至四點間，被告如何
        能以此質疑，況且事故發生之確切時間亦非本件爭執之重點。
    ７、光田醫院醫療記錄首頁及載病患之房東表示此次因推測病患由五樓跳樓，故
        包括醫護人員皆以自殺病患對待處理，而台中縣烏日分局員警接獲報案至現
        場處理時，僅因據報由該員警轉載，二者皆屬傳聞證據，並非根據實際之調
        查判斷，且該員警均未就原告墜落之地點、牆上之抓痕及血跡拍照，對事實
        之採證顯有疏漏，不足以推定原告係自殺。另光田醫院該護理紀錄於第五、
        九、十五、十八、十九頁記載病患有「躁動不安」、「有慾咬舌自盡的衝動
        」、「精神科醫院會診」、「神情漠然，雙臂彎曲呈保護狀」、「用力抱住
        男友，不讓男友離開」、「自言自語、手指胡亂指」、「因病患行為怪異，
        在SICU內曾試圖咬舌二次，對其行為完全無意識，故醫生建議轉出普通病房
        由家屬陪伴在側」‧‧‧等記載，究其原因乃係原告因意外突自五樓墜下，
        身體與心理遭受嚴打擊，驚嚇之餘心情無法平復所產生之不安其況所致，自
        難以護理記錄片段之撰述而懷疑原告之行為舉止異常，而妄加判斷。
    ８、依被告辯解之物理原理，然依現實情況係原告失足墜下之際，一定會緊抓附
        近可攀之物，此為人之求生本能反應，依貫性受阻，人之身體當然會反轉，
        加上牆上有抓痕，原告不僅兩足踝骨折，甚至骨盆及二、三腰椎粉碎性骨折
        ，足證被告並非僅雙足先落地，而係整個人橫向或者身體彎曲落地，此已可
        推翻被告之質疑。
    ９、被告再質疑原告是否為永久之障礙，茲因主治醫師囑言由於骨融合造成運動
        障礙，而且載明運動受限即符合保單附約中之「脊柱運動障礙」，則此既為
        專業醫師之鑑定，且原告已領有身心障礙手冊均可證明，被告所辯，委非足
        取。
三、證據：
（一）三商人壽保險股份有限公司終身壽險、定期壽險附約、重大疾病健康保險附約
      、防癌終身健康保險附約、ＡＤＤＲ、ＡＭＲ、ＤＨＩＲ、ＨＳＲＡ、ＦＩＨ
      、ＨＩＲ、ＳＩＲ、ＨＣＲ保險契約條款各一份。
（二）奇美醫院診斷證明書五紙。
（三）光田醫院診斷證明書一紙。
（四）光田醫院收費收據三紙。
（五）奇美醫院收費收據及救護車行車記錄表（代收據）三十六紙。
（六）中央健康保險局台南聯合門診中心費用明細收據十二紙。
（七）照片十四紙及證明書五份。
（八）重大傷病免自行部分負擔證明及中華民國身心障礙手冊各一份。
（九）保險金請求計算表一份。
（十）聲請調取原告於奇美醫院之就診資料。
（十一）聲請向奇美醫院函查原告所受傷害是否與ＡＤＤＲ第四級殘廢相當。
（十二）聲請向光田醫院函查急診護理評估表所載原告從三樓墜下之根據係何人所述
        、原告當時是否昏迷不醒、敘述發生經過、一般人從高處墜落後之反應及所
        載人格分裂是否足以證明原告患有精神疾病。
（十三）聲請訊問證人何玉彩、施古都、林美玉、鄧樂師。
乙、被告方面：
一、聲明：
（一）請求駁回原告之訴。
（二）訴訟費用由原告負擔。
（三）被告如受不利之判決，願供擔保請准免於宣告假執行。
二、陳述：
（一）原告確曾於八十六年六月二十四日與被告公司訂立保單號碼第0000－00
      000號保險契約，而依其中ＡＤＤＲ條款第二十七條約定：「本附約涉訟時
      ，約定以要保人住所所在地地方法院為管轄法院。」雙方確實合意定管轄法院
      為要保人（即原告）住所地地方法院，即台灣台南地方法院為管轄法院。
（二）本案爭執點乃在於原告所主張之事故，是否符合系爭條款所約定之「保險範圍
      」內，以及原告所主張之事故是否涉及系爭條款之「除外責任」，爭執點並非
      在於本系爭保險契約是否合法存在，因此對於本保險契約是否合法存在，實無
      爭執之必要。而系爭ＡＤＤＲ附約，乃屬「原因險」，與稱「結果險」之壽險
      契約有所區別，於壽險契約中，僅須被保險人發生身故或全殘之事實，且無條
      款所約定之除外事由，保險人即依約給付保險金予受益人，不問被保險人發生
      身故或全殘之原因為何，此依壽險條款內容即知。從而依ＡＤＤＲ條款第五條
      約定其保障之保險範圍為：「被保險人於本附約有效期間內，因遭遇外來突發
      的意外傷害事故，並以此意外傷害事故為直接且單獨原因，致其身體蒙受傷害
      或因而殘廢或身故時，本公司依本附約的約定，給付保險金。」亦即被保險人
      之傷害須係「外來」、「突發」、「直接」且「單獨」之原因，方符合保險人
      給付保險金之範圍。並且於符合系爭條款所保障之保險範圍內，受益人應依條
      款第二十條第之約定，提供下列文件；１保險單及保險金申請書。２殘廢診斷
      書。３意外傷害事故證明文件。４受益人的身分證明文件及印鑑證明書。然原
      告並未能舉出上述所約定之「殘廢診斷書」及「意外傷害事故證明文件」，是
      被告公司當無依約給付保險金之理。
（三）原告主張意外事故之發生經過不僅與與常理有違，且事發經過說詞反覆，自相
      矛盾，對其墜樓之說詞不一，與真實之情況多有出入，茲列舉如下：
    １、原告於被告公司訪問函中就事故之經過主張：凌晨時，因天氣熱睡不著，到
        頂樓去乘涼，恰巧口罩未收，順便到圍牆旁之衣架收口罩，因手抓不到，所
        以拿凳子墊腳去收口罩，不慎而自頂樓摔落樓下。然原告於被告公司理賠申
        請書上就事故經過詳情記載：因夜讀氣候悶熱於陽台乘涼而不慎跌落。
    ２、事故發生當天為八十七年八月四日，氣象局於八月三日即因奧托颱風來襲而
        發佈海上陸上颱風警報，是當又之天氣顯非如原告所說悶熱的天氣，何況事
        故時間為凌晨四點鐘。再者，依一般常識即知，一天當天溫度最低的時間係
        天將亮前的時間，原告稱其乘涼的時間約凌晨四點，距離天亮約僅一小時，
        是凌晨四點的氣候絕非可能悶熱。何況事故地通風良好，原告房間亦有窗戶
        可打開通風，然原告尚須裸身乘涼，是屬可議。
    ３、事故地點頂樓之圍牆高約一二０∣一三０公分，以原告一六０公分的身高，
        說不小心墜樓，顯非可能。原告主張其是收圍牆旁衣架上之口罩才不慎墜樓
        ，惟依一般正常情況，衣架必置放於天台中或靠樓梯牆壁旁，不僅方便，亦
        可避免風大時將衣物吹落，怎可能將曬衣之衣架架於圍牆之外呢？而原告言
        其以凳子登高收口罩，然該木凳是以一般工地之模板釘製而成，其重量相當
        重，以一個女子的力量搬動何其困難。
    ４、事故發生當天晚上，屋主稱原告與鄰房之同學聊天聊到十二點，然原告於被
        告訪問函中稱其男友以電話自十一點聊到十二點。且有關事故發生之時間，
        原告於申請理賠書、訪問函、光田醫院之病歷資料及警方筆錄上均分別填載
        、口述四點左右，或三點四十分，然於本案原告於八十九年三月所提之準備
        書狀上又表示事故發生之時間為凌晨二點左右非四點，說詞顯有疑問。
    ５、原告聲稱其有「裸睡」之習慣，，然就一般人對於「裸睡」之認識，是指身
        上未著任何衣物就寢，其活動範圍亦僅限於床上，甚或房內，相信絕未有人
        稱「裸睡」係指光著身子到房間以外到處走動，原告於頂樓以裸體乘涼為由
        ，顯與常情不符。
    ６、依原告所主張墜樓之原因觀之，原告係收拿口罩不甚，然其墜樓姿勢據原告
        表示，是上半身探出頂樓圍牆伸手拿取口罩不甚墜樓，但依物理現象，以及
        正常人上半身重量重於下半身判斷，原告墜樓應係上半身先行著地，而非可
        能下半身之兩腳著地。況依光田醫院之病歷，原告之傷勢係兩腳踝開放性骨
        折，以原告之墜樓之原因、傷勢及姿勢判斷，其最可能發生之原因係原告故
        意自殺垂直落下，導致雙腳先行著地，方可能造成其兩腳踝開放性骨折之傷
        勢。
    ７、綜上所述，原告就發生之經過不僅前後說詞反覆，且不合常理，原告之行為
        確非屬正常，顯見原告之墜樓非屬意外，亦非符合系爭保險契約條所約定之
        保險範圍。
（四）依光田醫院之護理記錄內容可知，原告家人亦表示其除有人格分裂的現象外，
      並有服用藥物的習慣，而告知此事之人為被保險人之家屬，是其最親之親人，
      故所言當屬最真切之事實，縱醫院未對被保險人為相關之用藥檢驗，亦無礙被
      保險人之家屬所為之陳述。故原告精神異常或服用藥物而跳樓，亦屬除外責任
      ，被告應不予給付保險金。
（五）按ＡＤＤＲ附約之第四級第十六項：「脊柱永久遺留顯著運動障礙者」中之脊
      柱顯著運動障礙係指頸柱完全強直，或在於胸椎以下前後屈、左右屈及左右迴
      旋三種的運動之中，二種的運動被限制在生理範圍二分之一以下者。而人自胸
      椎以十二塊脊椎構成，故胸椎以下前後屈，左右屈及左右迴旋三種的運動之中
      運動被限制在生理範圍二分之一以下者，係自胸椎以下整體判斷，然原告僅二
      、三腰椎進行骨融合，一至四腰椎以鋼釘固定，縱無法活動亦僅指一至四腰椎
      ，並非符合條款所指之胸椎以下前後屈、左右屈及左右迴旋三種的運動中，二
      種的運動被限制在生理範圍二分之一以下，故與第四級殘廢之認定亦不相符。
（六）退萬步言，縱使原告此事故確係因意外原因所致符合系爭保險附約之意外範圍
      ，被告依原告所提之收據及診斷證明書計算，原告所得請求之住院及醫療保險
      金為附表一，扣除編號３、５（加護病房保險金）、１３（ＦＩＨ手術保險金
      ）、１６（常春ＳＩＲ手術保險金）、１９（ＦＩＨ手術保險金）、２２（常
      春ＳＩＲ手術保險金）後所得金額加計ＡＤＤＲ第四級第十六項之殘廢保險金
      三十五萬元，共計原告得請求之金額為六十四萬四千六百十五元。
三、證據：
（一）公司變更登記事項卡一份。
（二）訪問函及理賠申請書各一件。
（三）八十七年八月四日新聞報紙及台中站氣溫表溫表各一份。
（四）理賠案件處理經過流程摘要報告一份。
（五）照片一紙。
（六）三商人壽保險股份有限公司ＡＤＤＲ、ＡＭＲ、ＤＨＩＲ、ＨＳＲＡ、ＦＩＨ
      、ＨＩＲ、ＳＩＲ、ＨＣＲ保險契約條款各一份。
（七）光田醫院病歷一紙。
（八）保險金給付計算表一份。
（九）聲請調閱原告在光田醫院之病歷記錄。
（十）聲請調閱台中縣警察局烏日分局犁份派出所有關原告墜樓之調查報告。
（十一）聲請向奇美醫院函查原告八十八年五月十二日、八十九年八月三十一日手術
        項目、原因及確認此二次手術與原告自高處墜樓有關。
（十二）聲請向光田醫院函查其護理記錄所載之情事是否足以證明原告有無精神疾病
        、該記載為原告送醫前或送醫後之情形。
（十三）聲請訊問證人施古都。
丙、本院依職權調閱原告於奇美醫院之就診資料及函光田醫院查原告送醫急救時之精
    神狀態為何、原告有無述稱如何墜樓、何人透露原告服用藥物及人格分裂之現象
    、有無就原告服用藥物檢驗。
    理  由
一、原告起訴主張於八十六年六月二十四日向被告投保終身壽險（壽型），保單號碼
    000000000000，保險金額二十萬元，並附加綜合保障個人附約∣二
    十年繳費防癌終身健康保險附約，五單位、個人傷害保險附約保險金一百萬（下
    稱ＡＤＤＲ）、傷害醫療保險金限額一萬（下稱ＡＭＲ）、傷害醫療保險金日額
    五００（下稱ＤＨＩＲ）、住院醫療保險附約計劃Ａ（下稱ＨＳＲＡ）、全家福
    住院醫療保險附五００（下稱ＦＩＨ）、常春住院醫療保險附約住院及加護病房
    保險金五００（下稱ＨＩＲ）、常春住院醫療保險附約手術保險金五００（下稱
    ＳＩＲ）、常春住院醫療保險附約出院療養保險金五００（下稱ＨＣＲ）、二十
    年重大疾病及二、三級殘廢豁免保險費附約九０００。原告於八十七年八月四日
    凌晨四時許，因有裸睡之習慣且不耐當時之酷熱，遂裸身於台中縣龍井鄉○○路
    五十一號租屋處之頂樓乘涼，繼而為收拾曬衣架上之口罩，不慎自五層樓高之頂
    樓摔下，致第二、三腰椎粉粹性骨折、兩足踝骨折及骨盆骨折，已符合ＡＤＤＲ
    第四級殘廢程度，另原告因本件意外傷害先後在光田醫院及奇美醫院住院三次接
    受脊椎、腳踝手術治療，爰依保險契約之法律關係，訴請被告應依兩造所簽訂之
    上開保險附約給付第四級殘廢保險金三十五萬元及加計附表一、二所計算之住院
    、手術、傷害醫療等保險金共七十一萬二千四百五十元及遲延利息給付予原告等
    語。
二、被告則以依ＡＤＤＲ第五條約定保障之保險範圍為：「被保險人於本附約有效期
    間內，因遭遇外來突發的意外傷害事故，並以此意外傷害事故為直接且單獨原因
    ，致其身體蒙受傷害或因而殘廢或身故時，本公司依本附約的約定，給付保險金
    。」亦即被保險人之傷害須係「外來」、「突發」、「直接」且「單獨」之原因
    ，方符合保險人給付保險金之範圍，並且須出具意外傷害事故證明文件。然原告
    並未能就其主張負舉證責任及提出意外傷害事故證明文件，被告自不負保險金之
    給付義務。依事故發生前一日氣象局已發佈海上路上颱風警報，而事故發生當時
    係凌晨，為每日氣溫之最低時刻，氣候顯非悶熱，衡以原告係一女子住於二樓之
    租屋處，何以有不身著衣物至五層樓高之頂樓乘涼之理，再者該頂樓圍牆高度約
    一二０至一三０公分，相較於原告一六０公分之身高觀之，原告又何能以裸體方
    式輕易自頂樓墜樓受傷，本件顯非意外傷害事故而係出於原告之故意自殺行為所
    致。況依田光醫院之護理記錄記載原告之家屬曾表示其有人格分裂現象及服用藥
    物之習慣，更足證原告並非出於偶發事實而意外受傷。又原告就發生事故之時間
    及經過，於準備書狀、理賠申請書、訪問函、警方筆錄及光田醫院之就醫資料所
    述及者前後出入、說詞反覆矛盾，實難以證明其起訴之主張事實，更足顯本件事
    故非出於意外，屬上開各項保險附約之除外責任範圍，自非被告所承保之意外事
    故，亦無依約給付保險金之理等情，資為抗辯。
三、原告主張其於八十六年六月二十四日向被告投保終身壽險暨附加ＡＤＤＲ、ＦＩ
    Ｈ、ＨＳＲＡ及常春住院醫療保險等附約，於八十七年八月四日凌晨在原告之住
    處頂樓墜樓致受有第二、三腰椎粉粹性骨折、兩足踝骨折及骨盆骨折等傷害，住
    院手術後第一腰椎至第四腰椎由於骨融合及鋼釘固定、前屈及後仰零度、左旋或
    右旋十五度，業據原告提出各該附約之保險契約及診斷證明書為證，且為被告所
    不爭執，應堪信為真實。然原告主張係意外墜樓受傷，被告應依約給付保險金，
    則為被告所否認，並以前詞置辯。經查：
（一）按當事人主張有利於己之事實，就其事實有舉證之責任，但法律別有規定，或
      依其情形顯失公平者，不在此限，民事訴訟法第二百七十七條定有明文。本件
      被告辯稱：依系爭ＡＤＤＲ第五條、第二十條約定，原告應就受傷係「意外」
      所致負舉證責任並提出證明文件，否則被告無給付保險金之責云云。惟按系爭
      ＡＤＤＲ第五條：「被保險人於本附約有效期間內，因遭遇外來突發的意外傷
      害事故，並以此意外傷害事故為直接且單獨原因，致其身體蒙受傷害或因而殘
      廢或身故時，本公司依本附約的約定，給付保險金。」依舉證責任之原則而言
      ，原告固須證明保險事故之發生為外來突發之意外傷害事故，始得向被告請求
      理賠保險金。惟衡以原告是否「意外」受傷乙節，顯係「自殺或故意行為」以
      外之消極事實，強欲要求原告證明此項「非故意」死亡之消極事實，顯然對原
      告失之過苛。況保險之原理不外係集眾人之資力以分散風險，使被保險人或受
      益人於保險事故發生時，得以迅速獲得理賠而填補損害，若要求原告就「非故
      意」死亡之事實負舉證責任，非花費相當時日而不可得，甚或無法舉證證明，
      則原告幾不能憑藉保險而獲得風險之分散，是保險之實質功能不啻蕩然無存。
      再保險人即被告通常是較有資力之一方，具備調查保險事故發生原因之能力，
      由其負擔證明原告係故意自殺未遂而受傷之積極事實，應係較為合乎程序正義
      之原則。準此，揆諸首揭法條但書之立法意旨與精神，為使原告得以獲得救濟
      ，避免產生不公平之現象，本院認為原告僅須就墜樓受傷之事實負舉證責任即
      可，至被告如有否認或除外責任之主張，即應自負舉證之責，而不應強要原告
      就意外證明之，否則無異苛求原告就非故意之消極事實舉證，即非合理。從而
      ，原告確因墜樓受傷之事實，已如上述，被告主張原告係自殺或故意行所致傷
      害亡，自應就此負舉證責任，其辯稱應由原告證明意外云云，自不足取。
（二）其次所應審就者，係原告是否如被告所辯為自殺墜樓受傷？本院審酌如下：
  １、被告辯稱：事故發生前一日（八十七年八月三日）氣象局已發佈海上路上颱風
      警報，而事故發生當時係凌晨，為每日氣溫之最低時刻，氣候顯非悶熱，並提
      出八十七年八月四日新聞剪報及八十七年八月份台中站氣溫表為憑，衡以原告
      係一女子住於二樓之租屋處，何以有不身著衣物至五層樓高之頂樓乘涼之理，
      顯與常理有違，是本件事故之發生顯係出於原告之故意自殺行為所致。然觀諸
      上揭新聞剪報內容，氣象局所發佈之颱風警報係預測於八十七年八月四日中午
      左右方從台灣東部登陸，暴風圈僅影響恆春半島、台東、蘭嶼、綠島、花蓮及
      宜蘭，以事故發生時間（八十七年八月四日凌晨）及地點（台中縣龍井鄉○○
      路五十一日），因有中央山脈地形之阻擋，顯未受到颱風影響，故就地形而言
      背風坡天候易為悶熱，氣溫顯較順風坡為高，況依上開台中站氣溫表所示，當
      日日均溫亦超過攝氏二十五度以上，足示事故發生日之氣候顯非涼爽。而依事
      故發生地點周圍環境以觀，原告墜樓之頂樓處為該區域建築之最高點，且四周
      亦無人居住，此有原告所提之照片附卷可稽。另參以原告之二樓租屋處為一女
      子宿舍，該棟建築除由房東林美玉居住三樓外，餘由四名女房客居住，而當時
      三、四樓門窗關閉及原告有裸睡之習慣，業據房東林美玉證述在卷，是原告主
      張其裸身至頂樓乘涼尚非無據，自難認原告有尋短之意。況以一般自殺案件之
      發生，縱有自殺之決意，亦會身著衣物為之，又何以採取裸身之方式，足顯被
      告所辯確悖於常情。
  ２、再被告辯以該頂樓圍牆高度約一二０至一三０公分，相較於原告一六０公分之
      身高觀之，除非出於原告之故意行為，否則原告何能輕易自頂樓墜樓受傷，而
      頂樓之曬衣架，依常理應置於天台中央或緊靠樓梯牆壁邊，豈有置於圍牆外之
      理。經查，原告之房東林美玉到庭證稱：伊所住五樓部分是陽台，房客有些衣
      物都在該處曬，而該處之曬衣架如曬衣物時有時會超出圍牆，如係伊欲取衣服
      ，尚須拿椅子墊。足示事故發生前該頂樓圍牆旁確有曬衣架，且欲取超出圍牆
      之衣物時，尚須藉助其他器具登高。然該圍牆之高度為一二０公分，而頂樓現
      場又存有原告所稱之木凳及曬衣架，此分別有台中縣烏日分局處理原告墜樓案
      之報告書一份及報案人即證人鄧樂詩之證述在卷可參，觀以原告一六０公分之
      身高，如再加上木凳之高度，取衣時如稍有不慎，並非無墜樓之可能，是被告
      上開所辯委不足採。
  ３、被告又辯稱：原告墜樓姿勢據其表示係上半身探出頂樓圍牆伸手取口罩，以正
      常人上半身重量重於下半身之物理現象，原告墜樓應係上半身先行著地，而非
      雙腳先行墜地，亦足顯原告之傷勢係其故意之自殺行為所致。經查，原告墜樓
      之地點係緊靠在該棟建築一樓牆壁之邊緣，倘原告係出於自殺之故意，則必憑
      己之力以拋物線弧度跳離建築物牆緣之障礙物，而非必成直線垂直墜入一樓牆
      邊，復參以本件事故之報案人即原告之鄰居鄧樂詩結證稱：伊住在該樓房對面
      約十公尺，當時伊起來上廁所，聽到有人唉叫及喊救命，然後就聽到碰的一聲
      ，當日伊與房東林美玉一起至頂樓，因外壁塗有水泥漆，有見及五樓牆壁外緣
      有手碰觸之抓痕，該抓痕長度及至三樓，但不確定是否為原告所為。原告主張
      其因失足墜下，本於求生反應緊抓身旁可攀之物而慣性受阻致身體墜落方向改
      變反轉尚非無據。況原告如執意自殺，其墜落之時即無唉喊呼叫救命之理，故
      被告所辯自不足採。
  ４、被告末辯以：依據光田醫院之護理記錄內容可知，原告家人曾向醫師表示其除
      有人格分裂的現象外，並有服用藥物的習慣，而告知此事之人為被保險人之家
      屬，是其最親之親人，故所言當屬最真切之事實，故原告精神異常或服用藥物
      而跳樓，亦屬除外責任，被告應不予給付保險金。然就有關何人向光田醫院透
      露原告服用藥物及人格分裂之現象及有無就原告服用藥物檢驗等疑問，經本院
      向光田醫院函查，經該院於八十九年十月十一日以八九光醫事歷字第八九００
      八八二號函回覆「無法確定何人提及個案服藥情形，該病患住院期間未作相關
      用藥檢驗；據家屬解釋，病人有人格轉換是八十七年八月十二日醫師之記錄，
      但無法得知是那位家屬」。從而原告是否有無服藥習慣既未經檢驗，被告復無
      法舉證證明原告事故前患有人格轉換之病症，雖原告之家屬曾述及該等情況，
      然其屬於法庭外之陳述，依直接審理原則之訴訟精神，自無證據能力可言，亦
      無法據此推定原告墜樓與該等因素有關，逕認係出於原告之故意行為而屬除外
      責任之範圍。
四、原告於本件事故因手術後因第一腰椎至第四腰椎由於骨融合及鋼釘固定、前屈及
    後仰零度、左旋或右旋十五度，是否已達ＡＤＤＲ第四級殘廢「脊柱永久遺留顯
    著運動障礙者」之程度，被告雖有爭執，然經本院向奇美醫院函問，經該院於八
    十九年十月二十三日八九奇醫字第五三九六號號函覆「第二、三腰椎骨折於外院
    手術鋼釘固定及骨融合手術治療，骨融合治療由第一腰椎至第四腰椎鋼釘固定，
    會造成第一、二、三、四腰椎關節融合，所以病人會有永久性顯著運動傷害（不
    論是前彎、背伸、旋轉上這幾節都無法活動）」。足認原告已達ＡＤＤＲ第四級
    殘廢無疑。至原告第二次於八十八年五月十二日，第三次於八十九年八月三十一
    日在奇美醫院住院手術，其手術原因跟骨骨折癒合不良造成活動行動不便疼痛，
    拔除脊椎內固定容器治療，此兩次手術都確定為高處墜落後造成之後遺症，此有
    奇美醫院九十年一月九日九０奇醫字第一二０號病例摘要表附卷可查，且為被告
    所不爭執，應堪信為真實。
五、縱上所述，原告失足墜樓受傷，至多僅能認原告就該保險事故之發生有過失，被
    告並無證據足以證明原告對其受傷結果之發生係出於故意，從而被告既不能證明
    原告係故意自殺所致傷害，依前揭說明，被告仍須依約負保險金給付之責。而依
    兩造所簽訂之ＡＤＤＲ第五條：「被保險人於本附約有效期間內，因遭遇外來突
    發的意外傷害事故，並以此意外傷害事故為直接且單獨原因，致其身體蒙受傷害
    或因而殘廢或身故時，本公司依本附約的約定，給付保險金」。ＡＭＲ特約條款
    甲：「被保險人蒙受第五條約定之傷害，並以此傷害為直接原因，經公立或本公
    司指定之醫院及診所住院治療者，本公司就其必需且合理的實際醫療費用，給付
    傷害醫療保險金。但每次傷害給付總額不得超過保險單所記載的每次傷害醫療保
    險金限額」。ＤＨＩＲ特約條款乙：「被保險人蒙受第五條約定之傷害，並以此
    傷害為直接原因，經公立或本公司指定之醫院及診所住院治療者，本公司按其住
    院日數給付保險單所記載之傷害醫療保險金日額，但每次傷害給付日數不得超過
    九十日」。ＨＳＲＡ第十二條：「被保家庭成員因第十一條之約定而住院治療時
    ，本公司依被保家庭成員住院期間內所支出之病房費、膳食費、護理費（不含特
    別護士費）、及醫師診察費核付，但每次住院申請日數最高不得逾一百二十日，
    且其每日最高給付不得超過本附約所載每日病房費用保險金限額」。ＦＩＨ第十
    三條：「一、住院保險金：被保家庭成員有本附約第十二條約定之情事時，本公
    司依其住院日數乘以每日住院保險金給付住院保險金，但每次住院最高以一百二
    十日為限。二、手術保險金：被保家庭成員有本附約第十二條約定之情事而須接
    受手術治療時，本公司另依手術類別及每日住院保險金倍數表所載每日住院保險
    金額倍數給付手術保險金。三、加護病房住院保險金：被保家庭成員有本附約第
    十二條約定之情事而需住進加護病房治療時，本公司另依其進住加護病房日數乘
    以每日住院保險金額給付加護病房住院保險金，但每次住院最高以十四日為限」
    。常春住院醫療保險附約第十二條ＨＩＲ住院保險金、加護病房住院保險金之給
    付：「被保家庭成員有本附約第十一條約定之情事而須住院治療時，本公司按實
    際住院日數乘以每日住院保險金額給付住院保險金，但每次住院給付日數最高以
    三百六十五日為限。被保家庭成員有本附約第十一條約定之情事而須住進加護病
    房治療時，本公司除依前項方式給付住院保險金外，另依住進加護病房日數於三
    十日以內者，按加護病房實際住院日數乘以每日住院保險金之一半給付」。常春
    住院醫療保險附約第十三條ＳＩＲ手術保險金之給付：「被保家庭成員有本附約
    第十一條約定之情事而須接受手術治療時，本公司另依手術類別及每日住院保險
    金額倍數表所載每日住院住院保險金額倍數給付手術保險金。同一住院期間接受
    兩項以上（含）手術時，其各項手術保險金分別給付之」。常春住院醫療保險附
    約第十四條ＨＣＲ出院療養保險金之給付：「被保家庭成員有本附約第十一條約
    定之情事且已出院療養者，本公司依實際住院日數於十五日以內者，按實際住院
    日數乘以每日住院保險金額之一半給付出院療養保險金。實際住院日數超過十五
    日以上時，於一至十五日之部分，按住院天數十五日乘以每日住院保險金額之一
    半給付，逾十五日之部分，按超過日數乘以每日住院保險金額給付」。原告因意
    外造成第四級殘廢業如前述，另原告主張先後住院三次接受脊椎、腳踝手術治療
    ，第一次於八十七年八月四日至同年十月二十四日在光田醫院加護病房住院八天
    、普通病房八日、轉診至奇美醫院普通病房六十六日，第二次於八十八年五月十
    二日至同年五月十七日在奇美醫院住進普通病房五日，第三次於八十九年八月三
    十一日至同年九月五日在奇美醫院普通病房住院五日，則被告應依兩造所簽訂之
    上開保險附約給付第四級殘廢保險金三十五萬元（依一百萬元保險金百分之三十
    五比例計算）加計附表一、二所計算之住院、手術保險金等共七十一萬二千四百
    五十元給付予原告。被告就原告附表一所計算之金額，除編號３、５（加護病房
    保險金）、１３（ＦＩＨ手術保險金）、１６（常春ＳＩＲ手術保險金）、１９
    （ＦＩＨ手術保險金）、２２（常春ＳＩＲ手術保險金）因原告未提出收據予以
    爭執否認外，餘如給付項目、計算方式及金額皆不爭執。惟查被告所否認之上開
    項目，業據原告提出奇美醫院八十八年五月十七日、八十九年九月四日診斷證明
    書為證，並有光田醫院九十年一月十九日九０光醫事歷字第九００００五０函在
    卷可查（加護病房日數），應勘採信。而附表二所列之各項收據，為被告所不爭
    執，自可採信。而該各項金額亦屬上開ＡＭＲ、ＨＳＲ所約定被告應給付之費用
    。從而原告依據保險契約之法律關係請求被告應給付原告七十一萬二千四百五十
    元及自八十九年三月一日起至清償日止，按年利率百分之五計算遲延利息，洵屬
    有據，應予准許。
六、本判決兩造均陳明願供擔保請准假執行或免為假執行，核均無不合，爰分別酌定
    相當擔保金額准許之。
七、本件事證已臻明確，兩造其餘攻擊防禦方法及所提之證據，經審酌與本院前揭判
    斷不生影響，爰不另一一論述指駁，均附此敘明。
八、結論：原告之訴為有理由，依民事訴訟法第七十八條、第三百九十條第二項、第
    三百九十二條，判決如主文。
中      華      民      國    九十    年      六      月      二十八    日
                              臺灣臺南地方法院民事第一庭
                                法      官
右為正本係照原本作成。
如不服本判決，應於送達後廿日內，向本院提出上訴狀並表明上訴理由，如於本
判決宣示後送達前提起上訴者，應於判決送達後十日內補提上訴理由書（須附繕本）。
中      華      民      國    九十    年      六      月                日
                                法院書記官
附表一：
┌─┬──────────┬────┬──────────────┬───────┬──────────┐
│  │ 險  種    給付項目 │ 編號   │ 計         算              │  金額        │    備  註          │
│第├────┬─────┼────┼──────────────┼───────┼──────────┤
│  │        │  住院    │   １   │ ５００×８２               │４１０００    │                    │
│  │        ├─────┼────┼──────────────┼───────┼──────────┤
│  │ 全家福 │  手術    │   ２   │ ５００×２０               │１００００    │  脊椎２０倍        │
│  │ ＦＩＨ │          │        ├──────────────┼───────┼──────────┤
│  │        │          │        │                            │              │   雙足踝           │
│一│        │          │        │ ５００×１０×２           │１００００    │  １０倍×２        │
│  │        ├─────┼────┼──────────────┼───────┼──────────┤
│  │        │加護病房  │   ３   │ ５００×８                 │４０００      │                    │
│  ├────┼─────┼────┼──────────────┼───────┼──────────┤
│  │        │  ＨＩＲ  │   ４   │ ５００×８２               │４１０００    │                    │
│  │        ├─────┼────┼──────────────┼───────┼──────────┤
│次│        │加護病房  │   ５   │ ２５０×８                 │２０００      │                    │
│  │        ├─────┼────┼──────────────┼───────┼──────────┤
│  │        │ ＨＣＲ   │   ６   │ ２５０×１５＋５００×６７ │３７２５０    │                    │
│  │  常春  ├─────┼────┼──────────────┼───────┼──────────┤
│  │        │          │        │ ５００×２１５８０÷５００ │２１５８０    │    健保            │
│  │        │ ＳＩＲ   │   ７   │                            │              │   ６４４２Ｂ       │
│  │        │          │        ├──────────────┼───────┼──────────┤
│  │        │          │        │ ５００×１０×２           │１００００    │    雙足踝          │
│住│        │          │        │                            │              │   １０倍×２       │
│  ├────┼─────┼────┼──────────────┼───────┼──────────┤
│  │        │  病房    │   ８   │ ５００×８２               │４１０００    │                    │
│  │  住院  ├─────┼────┼──────────────┼───────┼──────────┤
│  │  醫療  │          │        │                            │              │   ８７‧８‧１４— │
│  │ＨＳＲＡ│ 醫療費用 │   ９   │ ６２３２                   │６２３２      │   ８７‧８‧１９   │
│  │        │          │        │                            │              │   實支實付         │
│  ├────┼─────┼────┼──────────────┼───────┼──────────┤
│  │個人傷害│ ＤＨＩＲ │   １０ │ ５００×８２               │４１０００    │                    │
│  │        ├─────┼────┼──────────────┼───────┼──────────┤
│院│        │ ＡＭＩＲ │   １１ │ ９３０３                   │９３０３      │                    │
├─┼────┼─────┼────┼──────────────┼───────┼──────────┤
│第│        │  住院    │   １２ │  ５００×６                │３０００      │                    │
│  │ 全家福 ├─────┼────┼──────────────┼───────┼──────────┤
│  │ ＦＩＨ │  手術    │   １３ │  ５００×１０×２          │１００００    │                    │
│二├────┼─────┼────┼──────────────┼───────┼──────────┤
│  │        │ ＨＩＲ   │   １４ │  ５００×６                │３０００      │                    │
│次│        ├─────┼────┼──────────────┼───────┼──────────┤
│  │ 常  春 │ ＨＣＲ   │   １５ │  ２５０×６                │１５００      │                    │
│  │        ├─────┼────┼──────────────┼───────┼──────────┤
│住│        │ ＳＩＲ   │   １６ │  ５００×６                │３０００      │                    │
│  ├────┼─────┼────┼──────────────┼───────┼──────────┤
│院│住院醫療│ ＨＳＲＡ │   １７ │  ５００×６                │３０００      │                    │
├─┼────┼─────┼────┼──────────────┼───────┼──────────┤
│第│        │  住院    │   １８ │  ５００×６                │３０００      │                    │
│  │ 全家福 ├─────┼────┼──────────────┼───────┼──────────┤
│  │ ＦＩＨ │  手術    │   １９ │  ５００×２０              │１００００    │                    │
│三├────┼─────┼────┼──────────────┼───────┼──────────┤
│  │        │ ＨＩＲ   │   ２０ │  ５００×６                │３０００      │                    │
│次│        ├─────┼────┼──────────────┼───────┼──────────┤
│  │ 常  春 │ ＨＣＲ   │   ２１ │  ２５０×６                │１５００      │                    │
│  │        ├─────┼────┼──────────────┼───────┼──────────┤
│住│        │ ＳＩＲ   │   ２２ │  ５００×２１５８０÷５００│２１５８０    │                    │
│  ├────┼─────┼────┼──────────────┼───────┼──────────┤
│院│住院醫療│ ＨＳＲＡ │   ２３ │  ５００×６                │３０００      │                    │
├─┴────┴─────┴────┴──────────────┴───────┴──────────┤
│               合       計                                        ３４６９４５                        │
└───────────────────────────────────────────────────┘
 註：
 第一次住院：脊椎及腳踝手術
       光田醫院：８７‧８‧４∣８７‧８‧１１ 加護病房
                 ８７‧８‧１１∣８７‧８‧１９普通病房
       奇美醫院：８７‧８‧１９∣８７‧１０‧２４普通病房
       共計住院八十二日
 第二次住院：
       奇美醫院：８８‧５‧１２∣８８‧５‧１７
       共計住院六日
 第三次住院：
       奇美醫院：８９‧８‧３１∣８９‧９‧５
       共計住院六日
附表二：
┌───┬──────┬─────────┬──────┬─────┬──────┐
│編號  │ 醫   院    │   日     期      │  科   目   │金   額   │   歸  類   │
├───┼──────┼─────────┼──────┼─────┼──────┤
│ １   │ 光田醫院   │ ８７‧８‧４／   │  住院      │３１１５  │   ＡＭＲ   │
│      │            │  ８７‧８‧１９  │            │          │            │
├───┼──────┼─────────┼──────┼─────┼──────┤
│ ２   │ 奇美醫院   │ ８７‧１２‧３０ │  住院收據  │１００    │   ＡＭＲ   │
├───┼──────┼─────────┼──────┼─────┼──────┤
│ ３   │ 奇美醫院   │ ８７‧１１‧２   │  批價      │１５０    │   ＡＭＲ   │
├───┼──────┼─────────┼──────┼─────┼──────┤
│ ４   │ 光田醫院   │ ８７‧８‧４     │  門診      │１１６０  │   ＡＭＲ   │
├───┼──────┼─────────┼──────┼─────┼──────┤
│ ５   │ 光田醫院   │ ８７‧８‧４     │  門診      │１８      │   ＡＭＲ   │
├───┼──────┼─────────┼──────┼─────┼──────┤
│ ６   │ 奇美醫院   │ ８７‧１０‧３０ │  門診      │１５０    │   ＡＭＲ   │
├───┼──────┼─────────┼──────┼─────┼──────┤
│      │ 晉德傷殘用 │ ８７‧９‧１９   │  背架      │４５００  │   ＡＭＲ   │
│ ７   │  具製造廠  │                  │            │          │            │
├───┼──────┼─────────┼──────┼─────┼──────┤
│      │ 台南聯合門 │ ８８‧１‧２５   │  復健科    │８０      │   ＡＭＲ   │
│ ８   │   診中心   │                  │            │          │            │
├───┼──────┼─────────┼──────┼─────┼──────┤
│ ９   │ 奇美醫院   │ ８７‧８‧１９   │  材料費    │２４０    │   ＨＳＲ   │
├───┼──────┼─────────┼──────┼─────┼──────┤
│ １０ │ 奇美醫院   │ ８７‧８‧１９   │  材料費    │２４０    │   ＨＳＲ   │
├───┼──────┼─────────┼──────┼─────┼──────┤
│ １１ │ 奇美醫院   │ ８７‧８‧１９   │  材料費    │５０４    │   ＨＳＲ   │
├───┼──────┼─────────┼──────┼─────┼──────┤
│ １２ │ 奇美醫院   │ ８７‧８‧１９   │  材料費    │１８８    │   ＨＳＲ   │
├───┼──────┼─────────┼──────┼─────┼──────┤
│ １３ │ 奇美醫院   │ ８７‧８‧３１   │  住院收據  │１００    │   ＨＳＲ   │
├───┼──────┼─────────┼──────┼─────┼──────┤
│ １４ │ 奇美醫院   │ ８７‧１０‧２４ │  住院收據  │１００    │   ＨＳＲ   │
├───┼──────┼─────────┼──────┼─────┼──────┤
│ １５ │ 奇美醫院   │ ８７‧１０‧２４ │  住院收據  │１００    │   ＨＳＲ   │
├───┼──────┼─────────┼──────┼─────┼──────┤
│ １６ │ 奇美醫院   │ ８７‧８‧１９   │  急診      │３６０    │   ＨＳＲ   │
├───┼──────┼─────────┼──────┼─────┼──────┤
│ １７ │ 奇美醫院   │ ８７‧８‧１９   │  救護車    │４４００  │   ＨＳＲ   │
├───┴──────┴─────────┴──────┴─────┴──────┤
│             合                 計                      １５５０５              │
└────────────────────────────────────────┘


司法院資訊處製作；財團法人民間司法改革基金會備份。
